臺灣臺北地方法院民事判決　　　　　　95年度重訴字第1354號
原　　　告　第一商業銀行股份有限公司
法定代理人　丙○○
訴訟代理人　張秀夏律師
被　　　告　乙○○
被　　　告　甲○○
共　　　同
訴訟代理人　林重宏律師
被　　　告　戊○○
　　　　　　丁○○
上列當事人間拆屋還地等事件，本院於民國96年5 月23日言詞辯
論終結，判決如下：
    主  文
被告乙○○、丁○○應自坐落於臺北市○○段○○段二四五地號
土地上，門牌號碼臺北市○○路一一九之七號，如附圖所示Ａ、
Ｂ部分之建物遷出。
被告乙○○應將坐落於臺北市○○段○○段二四五地號土地上，
門牌號碼臺北市○○路一一九之七號，如附圖所示Ａ、Ｂ部分，
面積合計三十六點九九平方公尺之建物拆除，並將占用之前開土
地返還原告。
被告甲○○應自坐落於臺北市○○段○○段二四五地號土地上，
門牌號碼臺北市○○路一一九之八號，如附圖所示Ｃ、Ｄ部分之
建物遷出。
被告甲○○、戊○○應自坐落於臺北市○○段○○段二四五地號
土地上，門牌號碼臺北市○○路一一九之九號，如附圖所示Ｅ、
Ｆ部分之建物遷出。
被告甲○○應將坐落於臺北市○○段○○段二四五地號土地上，
門牌號碼臺北市○○路一一九之八號，如附圖所示Ｃ、Ｄ部分，
面積合計四十八點九七平方公尺，及門牌號碼臺北市○○路一一
九之九號，如附圖所示Ｅ、Ｆ部分，面積合計六十四點一五平方
公尺，暨如附圖所示Ｇ部分，面積一百十三點一二平方公尺之建
物全部拆除，並將占用之前開土地返還原告。
被告乙○○應給付原告新臺幣壹佰捌拾陸萬陸仟捌佰捌拾陸元，
及自民國九十五年十二月十八日起至清償日止，按年息百分之五
計算之利息，並自民國九十五年十一月起至返還上開土地之日止
，按月給付原告新臺幣貳萬柒仟伍佰伍拾元。
被告甲○○應給付原告新臺幣伍佰柒拾萬玖仟壹佰陸拾柒元，及
自民國九十五年十二月六日起至清償日止，按年息百分之五計算
之利息，並自民國九十五年十一月起至返還上開土地之日止，按
月給付原告新臺幣捌萬肆仟貳佰伍拾貳元。
原告其餘之訴駁回。
訴訟費用由被告丁○○負擔百分之二，被告戊○○負擔百分之三
，被告乙○○負擔百分之二十二，被告甲○○負擔百分之七十，
餘則由原告負擔。
本判決第一項於原告以新臺幣捌拾壹萬元或等值之八十六年度乙
類第三期中央政府重大交通建設公債為被告乙○○、丁○○供擔
保後，得假執行。但被告乙○○如以新臺幣貳佰肆拾貳萬元為原
告預供擔保後，得免為假執行。
本判決第二項於原告以新臺幣肆佰零參萬元或等值之八十六年度
乙類第三期中央政府重大交通建設公債為被告乙○○供擔保後，
得假執行。但被告乙○○如以新臺幣壹仟貳佰零玖萬捌仟伍佰零
肆元為原告預供擔保後，得免為假執行。
本判決第三項於原告以新臺幣壹佰零柒萬元或等值之八十六年度
乙類第三期中央政府重大交通建設公債為被告甲○○供擔保後，
得假執行。但被告甲○○如以新臺幣參佰貳拾萬元為原告預供擔
保後，得免為假執行。
本判決第四項於原告以新臺幣壹佰肆拾萬元或等值之八十六年度
乙類第三期中央政府重大交通建設公債為被告甲○○、戊○○供
擔保後，得假執行。但被告甲○○如以新臺幣肆佰貳拾萬元為原
告預供擔保後，得免為假執行。
本判決第五項於原告以新臺幣壹仟貳佰參拾參萬元或等值之八十
六年度乙類第三期中央政府重大交通建設公債為被告甲○○供擔
保後，得假執行。但被告甲○○如以新臺幣參仟陸佰玖拾玖萬捌
仟柒佰貳拾肆元為原告預供擔保後，得免為假執行。
本判決第六項於原告以新臺幣陸拾貳萬伍仟元或等值之八十六年
度乙類第三期中央政府重大交通建設公債為被告乙○○供擔保後
，得假執行。但被告乙○○如以新臺幣壹佰捌拾陸萬陸仟捌佰捌
拾陸元為原告預供擔保後，得免為假執行。
本判決第七項於原告以新臺幣壹佰玖拾萬伍仟元或等值之八十六
年度乙類第三期中央政府重大交通建設公債為被告乙○○供擔保
後，得假執行。但被告甲○○如以新臺幣伍佰柒拾萬玖仟壹佰陸
拾柒元為原告預供擔保後，得免為假執行。
原告其餘假執行之聲請駁回。
    事實及理由
一、按訴狀送達後，原告不得將原訴變更或追加他訴。但請求之
    基礎事實同一者，不在此限；被告於訴之變更或追加無異議
    ，而為本案之言詞辯論者，視為同意變更或追加。民事訴訟
    法第255 條第1 項第2 款、第2 項定有明文。查本件原告起
    訴時原僅請求被告乙○○、甲○○拆除坐落於臺北市○○段
    ○ ○段245 地號土地上之地上物，將土地返還原告，及被告
    乙○○應給付原告新臺幣（下同）1,738,692 元，及自起訴
    狀繕本送達被告翌日起至清償日止，按年息5 ％計算之利息
    ，暨自民國95年11月起至返還土地之日止，按月以25,658元
    計算之金額，另被告甲○○應給付原告7,976,784 元，及自
    起訴狀繕本送達被告翌日起至清償日止，按年息5 ％計算之
    利息，及自95年11月起至返還土地之日止，按月以117,716
    元計算之金額（見本院卷第5 頁）。嗣於96年3 月28日追加
    戊○○、丁○○為被告，並變更如聲明（見本院卷第96頁）
    ，查其據以請求之基礎事實並未變更，僅依現場履勘及測量
    結果變更應受判決事項之聲明，且被告就原告所為訴之追加
    無異議而為言詞辯論，核與首揭規定相符，自應准許，先予
    敘明。
二、按關於法院得裁定停止訴訟程序情形，民事訴訟法第180 條
    至185 條已有規定，本件被告乙○○、甲○○雖以渠等已向
    臺北市中山地政事務所聲請辦理時效取得地上權之登記，乃
    聲請本院於該行政程序終結前，裁定停止本件訴訟程序等語
    ，惟被告陳述情形，尚於民事訴訟上開規定得裁定停止訴訟
    程序情形未合，是其此部分聲請無從准許，附此陳明。
三、原告起訴主張：坐落臺北市○○段○ ○段245 地號土地（下
    稱系爭土地）係伊所有，被告乙○○所有門牌號碼臺北市○○路119 之7 號房屋及被告甲○○所有門牌號碼臺北市○○
    路119 之8 號、119 之9 號房屋（下合稱系爭建物，並以門
    牌號碼簡稱個別建物），卻無權占用伊所有系爭土地，被告
    乙○○更將119 之7 號房屋出租被告丁○○經營檳榔攤，另
    119 之8 號房屋由被告甲○○經營機車行使用，119 之9 房
    屋則由被告甲○○與戊○○合夥經營四神湯攤位使用，以系
    爭土地對外聯絡便利、生活機能便捷，被告等無權占用系爭
    土地當受有相當於租金之不當得利，為此，爰依民法第767
    條、第179 條規定提起本訴，請求被告乙○○、丁○○、甲○○、戊○○遷出並拆除占用系爭土地之地上建物，將土地
    返還原告，並給付自90年7 月起至95年10月止，及自95年11
    月起至被告等返還土地之日止之不當得利金額，並聲明：(一)
    被告乙○○應將坐落於臺北市○○段○ ○段245 地號土地上
    ，門牌號碼臺北市○○路119 之7 號，如附圖所示Ａ、Ｂ部
    分之建物拆除，(二)被告甲○○應將坐落於臺北市○○段○ ○
    段245 地號土地上，門牌號碼臺北市○○路119 之8 號，如
    附圖所示Ｃ、Ｄ、Ｅ、Ｆ、Ｇ部分之建物全部拆除，(三)被告
    乙○○、丁○○應將坐落於臺北市○○段○ ○段245 地號土
    地上如附圖所示Ａ、Ｂ部分之土地遷讓返還原告，(四)被告甲○○應將坐落於臺北市○○段○ ○段245 地號土地上如附圖
    所示Ｃ、Ｄ部分之土地遷讓返還原告，(五)被告甲○○、戊○○應將坐落臺北市○○段○ ○段245 地號土地上如附圖所示
    Ｅ、Ｆ部分之土地遷讓返還原告，(六)被告乙○○應給付原告
    2,333,606 元，及自起訴狀繕本送達被告翌日起至清償日止
    ，按年息5 ％計算之利息，並自95年11月起至返還上開土地
    之日止，按月給付原告34,438元，(七)被告甲○○應給付原告
    3,089,395 元，及自起訴狀繕本送達被告翌日起至清償日止
    ，按年息5 ％計算之利息，並自95年11月起至返還上開土地
    之日止，按月給付原告45,591元，(八)被告甲○○、戊○○應
    給付原告4,047,065 元，及自起訴狀繕本送達被告翌日起至
    清償日止，按年息5 ％計算之利息，並自95年11月起至返還
    上開土地之日止，按月給付原告59,724元；其中一被告為全
    部之給付，則他被告免為給付。(九)並陳明願供擔保請准宣告
    假執行。
四、被告乙○○、甲○○部分：
  (一)如附圖所示Ａ、Ｃ、Ｅ部分係屬騎樓，供公眾通行使用，被
    告並未占用，至如附圖所示編號Ｇ部分，則非直接坐落系爭
    土地上，故被告並未占有使用Ｇ部分投影面積之土地。
  (二)查原告前手國有財產局曾於39年間出借系爭土地供訴外人林
    順蔥興建系爭119 之7 、119 之8 號房屋，經林順蔥將建物
    所有權轉售訴外人李定江，嗣李定江再將部分建物及基地使
    用權於54年間讓渡予被告甲○○之父呂水金，及於82年間將
    部分建物及基地使用權讓渡予被告乙○○，呂水金亦於82年
    間將其受讓自李定江之建物、基地使用權贈與被告甲○○。
    至119 之9 號建物，橫跨系爭土地及相鄰同段247 地號土地
    ，原為訴外人許明通所有，於77年間出售予被告甲○○，是
    被告2 人占用系爭土地，依民法第946 條、第948 條規定，
    屬合法善意之占有。而原告則從未占有系爭土地，依最高法
    院46年台上字第478 號：「占有被侵奪，請求回復占有，需
    先證明原有占有之事實」判例要旨，原告自無權利保護要件
    。況原告取得系爭土地所有權之際，被告等已合法占有使用
    系爭土地，應得推斷原告默許被告等占用系爭土地，則依占
    有連鎖法理，被告乃有權占有而非無權占有。而被告將系爭
    建物出租被告丁○○、戊○○2 人，被告丁○○、戊○○即
    為被告乙○○、甲○○之占有輔助人，亦屬有權占有。原告
    當無權請求被告等拆屋還地。況原告之前手國有財產局已將
    系爭土地出借他人占有使用，原告縱繼受前手之基地占有使
    用返還請求權，依民法第125 條、第144 條規定，請求權時
    效已完成而消滅。
  (三)又被告2 人自取得系爭建物時起，即以行使地上權之意思，
    持續占有使用系爭土地，已和平、繼續占有系爭土地達20
    年以上，前並以時效取得地上權為原因，向台北市中山地政
    事務所申請登記為地上權人，業經受理在案，刻正進行公告
    程序中，被告自得以此地上權對抗原告主張之物上請求權。
  (四)依民法第796 條規定，鄰地所有人如知其越界而不及時提出
    異議者，不得請求移去或變更其建物，且此限制於嗣後受讓
    土地而取得所有權之第三人亦應繼續存在，系爭建物均有跨
    越地界越界建築情形，原告於受讓系爭土地時未即時向當時
    建物所有人林順蔥、許明通提出異議，依前揭規定，亦不得
    請求除去或變更其建物，其請求被告拆屋還地，即無理由。
  (五)查系爭土地為畸零地，原告之前手國有財產局於出售系爭土
    地時，系爭建物之原始起造人即林順蔥、許明通應有優先承
    買權，然原告之前手未通知渠等行使優先承買權，原告縱取
    得系爭土地所有權，亦不得以與國有財產局間法律關係對抗
    被告2 人。退萬步言，系爭建物越界建築於系爭土地部分，
    恰是建物重要部分，如認原告有請求被告拆屋還地之法律上
    原因，勢必造成被告2 人目前所占用房屋整體結構毀損，原
    告不循請求被告購買系爭土地之途，執意要求被告拆屋還地
    ，有違民法第148 條立法意旨。
  (六)另依土地法第97規定，年息10％係租金上限，應視系爭建物
    市值變化、房屋周遭環境等因素加以認定，且臺北市政府出
    租市有地向依土地申報地價年息5 ％計收租金，原告率以年
    息10％為租金計算標準，並無依據，況被告2 人為合法取得
    系爭建物所有權及基地使用權，與原告間並無租賃關係，原
    告要求被告給付租金亦無理由。並聲明：原告之訴及假執行
    之聲請均駁回，如受不利判決，願供擔保請准宣告免為假執
    行。
五、被告丁○○、戊○○部分：
  (一)被告戊○○稱與被告甲○○係合作關係，由被告甲○○提供
    店面，被告戊○○則負責採買、販售小吃，如系爭建物確有
    問題，伊願與被告甲○○停止合作關係並遷出系爭房屋。
  (二)被告丁○○則稱伊僅是單純以每月5 萬元承租系爭房屋而已
    。並均聲明：原告之訴及假執行之聲請均駁回。
六、查原告主張坐落臺北市○○段○ ○段245 地號土地係伊所有
    ，其上有門牌號碼臺北市○○路119 之7 號房屋為被告乙○○所有，該119 之7 號建物於系爭土地上範圍為如附圖所示
    Ａ、Ｂ部分，面積各為21.12 平方公尺、15.87 平方公尺，
    而門牌號碼臺北市○○路119 之8 號、119 之9 號房屋均為
    被告甲○○所有，其中119 之8 號房屋於系爭土地上範圍如
    附圖所示Ｃ、Ｄ部分，面積各為12.32 平方公尺、36.65 平
    方公尺，119 之9 號房屋於系爭土地上範圍則如附圖所示Ｅ
    、Ｆ部分，面積各為35.61 平方公尺、28.54 平方公尺，另
    於臺北市○○路119 之8 號、119 之9 號2 樓上有1 閣樓，
    該閣樓垂直投影占用系爭土地之面積為113.12平方公尺；又
    被告乙○○將119 之7 號房屋出租被告丁○○經營檳榔攤，
    每月租金5 萬元，另119 之8 號房屋由被告甲○○經營機車
    行使用，119 之9 號房屋則由被告甲○○與戊○○合夥經營
    四神湯攤位使用等情，業據原告提出土地謄本、房屋稅繳款
    書、房屋稅轉帳繳納證明（見本院卷第14至17頁）等件為證
    ，並經本院依職權於96年2 月5 日會同兩造至現場履勘，及
    囑託台北市中山地政事務所派員會同測量，制有勘驗筆錄及
    複丈成果圖在卷可憑（見本院卷第84至85頁、第87至88頁）
    ，且為兩造所不爭執，堪信為真實。被告乙○○、甲○○雖
    否認占用如附圖所示Ａ、Ｃ、Ｅ、Ｇ部分云云，惟查如附圖
    所示Ａ、Ｃ、Ｅ部分建物係119 之7 、119 之8 、119 之9
    號房屋之騎樓，如附圖所示編號Ｇ部分建物則係119 之8 號
    、119 之9 號房屋之閣樓，業據本院現場履勘明確，且為被
    告所不爭執，自屬119 之7 、119 之8 、119 之9 號房屋之
    一部，被告乙○○、甲○○既分別擁有119 之7 號及119 之
    8 號、119 之9 號房屋之事實上處分權，就如附圖所示Ａ、
    Ｃ、Ｅ、Ｇ部分之建物自亦有事實上處分權，而被告所有如
    附圖所示Ａ、Ｃ、Ｅ、Ｇ部分建物各占用系爭土地21.12 平
    方公尺、12.32 平方公尺、35.61 平方公尺、113.12平方公
    尺，已如前述，堪認被告2 人亦占用該等建物所坐落土地，
    核與該等建物用途係供被告私人或供公眾通行使用，及該等
    建物是否直接坐落系爭土地等節無涉，被告此部分所辯，即
    無可採。
七、按當事人主張有利於己之事實者，就其事實有舉證之責任，
    民事訴訟法第277 條前段定有明文。次按使用借貸係屬貸與
    人與使用人間之特定關係，非如租賃之有民法第425 條（買
    賣不破租賃）之規定，上訴人亦不得執此主張對現在之房地
    所有人即被上訴人有使用該房地之權利（最高法院59年台上
    字第2490號判例意旨參照）。本件被告乙○○、甲○○抗辯
    系爭土地前經國有財產局出借渠等前手林順蔥興建系爭房屋
    云云，並提出由林順蔥出具之認證書、具結書為證（見本院
    卷第46、47頁），惟依該等書證記載僅能認為林順蔥於39年
    間曾於「臺北市○○○段97地號」之國有特種土地上建有門
    牌號碼「長春路119 之8 號」木造房屋1 棟，林順蔥並於49
    年間將此一事實告知臺灣土地銀行公產代管部等情，但未能
    據以認定林順蔥占用該國有土地之法律依據為何，尚難認為
    林順蔥即有權占用系爭土地，況被告自承渠等係輾轉自林順
    蔥處受讓119 之7 、119 之8 號房屋，向來無償使用系爭土
    地，與原告間並無租賃關係等語（見本院卷第40、43頁背面
    ），是縱原告之前手曾同意林順蔥使用而出借系爭土地供林
    順蔥建築房屋，揆之前揭說明，亦係林順蔥與原告之前手間
    之債權債務關係，被告尚不得執此對抗原告而謂有權占用系
    爭土地。
八、再按因時效完成而取得地上權或地上權登記請求權者，必須
    以行使地上權之意思而占有他人之土地為其成立要件之一，
    原審既認上訴人非以行使地上權之意思而占有系爭土地，上
    訴人即無從因時效而取得地上權或地上權登記請求權。又縱
    認上訴人因地上權取得時效完成而得主張時效利益，依民法
    第772 條準用第769 條及第770 條之規定，亦僅得請求登記
    為地上權人而已，並非即取得地上權，在其未依法登記為地
    上權人之前，自不能本於地上權之法律關係，向土地所有人
    有所主張而認其非無權占有。且按占有人因時效取得地上權
    登記請求權，向該管地政機關請求為地上權登記，經地政機
    關受理，受訴法院應就占有人是否具備時效取得地上權之要
    件為實體上裁判者，須以占有人於土地所有權人請求拆屋還
    地前，以具備時效取得地上權之要件為由，向地政機關請求
    登記為地上權人為前提。最高法院89年度台上字第1370號、
    88年度台聲字第203 號裁判意旨參照。被告乙○○、甲○○
    雖抗辯渠等係系爭土地之地上權人，故有權占用系爭土地云
    云，惟依原告提出系爭土地登記謄本記載（見本院卷第14頁
    ），系爭土地並無地上權登記，而被告係於原告提起本件訴
    訟後之95年12月間始向地政機關聲請辦理地上權登記，亦有
    被告提出繳費收執存卷可參見（見本院卷第61頁），且為被
    告所不爭執，依前揭裁判意旨，被告等尚難以渠等已向地政
    機關辦理地上權登記為由，抗辯渠等為地上權人而主張有權
    占用系爭土地。況依被告提出中山地政事務所地上權登記審
    查公告所載（見本院卷第132 頁），被告甲○○僅就119 之
    8 號房屋占用系爭土地部分主張時效取得，至於其所有119
    之9 號房屋及被告乙○○所有之119 之7 號房屋，則未見被
    告辦理時效取得地上權登記，被告又未能證明渠等係以行使
    地上權之意思占用系爭土地，且未能證明渠等已於20年間和
    平、繼續占用系爭119 之7 、119 之9 號房屋所坐落土地，
    其空言抗辯時效取得地上權，尚無可取。又查所有權人未向
    無權占有人行使權利，並無從當然即認為被告係有權占有，
    蓋其未行使權利之原因不一而足，或係當時之土地價值甚低
    ，或係因兩造情誼緣故，是縱被告乙○○、甲○○抗辯渠等
    長期占用系爭土地屬實，然被告既未能證明渠等有何占有使
    用系爭土地之合法權源，尚不能僅以原告未行使權利之事實
    ，即認為被告有合法占用之權源。是被告上揭所辯，尚無足
    信。
九、又按民法第796 條前段固規定，土地所有人建築房屋逾越疆
    界者，鄰地所有人如知其越界而不即提出異議，不得請求移
    去或變更其建築物。然本條立法意旨係為調和土地相鄰關係
    ，顧全社會整體經濟利益，以土地所有人所建房屋之整體僅
    有一部分逾越疆界，若予拆除，勢將損及全部建築物之經濟
    價值而設鄰地所有人之忍受義務，其適用範圍自不宜任意擴
    張，從而，若越界建築者之房屋全部建築於他人之土地，自
    無本條之適用（最高法院28年上字第634 號著有判例意旨可
    資參照）。準此，土地所有人建築房屋逾越彊界者，鄰地所
    有人如知其越界而不即提出異議，不得請求移去或變更建築
    物，須逾越彊界者，僅為房屋之一小部分，倘所建之房屋僅
    小部分在自已土地之上，大部分在鄰地所有人之土地上者，
    或甚至占用鄰地全部，即與越界建築之情形不符，尚難謂有
    本條之適用。查本件被告乙○○所有119 之7 號房屋占用系
    爭土地如附圖所示Ａ、Ｂ部分，面積合計36.99 平方公尺，
    對照被告提出該房屋買賣所有權移轉契約書（見本院卷第54
    頁）記載建物面積及基地坐落地號，該房屋全部坐落系爭土
    地上，至被告甲○○所有119 之8 、119 之9 號房屋，占用
    系爭土地如附圖所示Ｃ、Ｄ、Ｅ、Ｆ部分，面積合計113.12
    平方公尺，已佔系爭土地70％以上範圍，有臺北市中山地政
    事務所96年3 月8 日北市中地二字第09630304800 號函附複
    丈成果圖存卷可按（見本院卷第88頁），揆諸前開判例及民
    法第796 條立法意旨，本件被告乙○○、甲○○所有系爭建
    物占用土地情節與越界建築之情形不符，被告自無得援引民
    法第796 條而為抗辯之餘地。況民法第796 條所定之「土地
    所有人」越界建築房屋，必以建築房屋者，為「土地所有人
    」或其他有利用土地權利之人（例如：地上權人、永佃權人
    或典權人、承租人、使用借貸人等等），始足當之，倘建築
    房屋之初，尚非「土地所有人」或其他有利用土地權利之人
    ，應屬單純之「無權占有」，不生該條所定「鄰地所有人」
    是否即時提出異議之問題（最高法院86年度台上字第2103號
    判決可以參照），本件被告乙○○、甲○○無法證明渠等究
    有何權限合法占用系爭土地，業如前述，則渠等主張在系爭
    土地上建築房屋，自無民法第796 條規定之適用，從而，被
    告此部分抗辯，亦無可採。
十、按已登記不動產所有人之回復請求權，無民法第125 條消滅
    時效規定之適用，業據司法院大法官會議釋字第107 號解釋
    在案。查系爭土地業經登記為原告所有，已如前述，且本件
    原告非以占有人之地位對無權占有人提出回復占有之請求，
    而係基於所有權人地位，行使其除去妨害請求權，業據原告
    陳明在卷（見本院卷第8 頁），則被告乙○○、甲○○抗辯
    原告未曾占用系爭土地，其占有使用返還請求權，依民法第
    125 條、第144 條規定，時效已完成而消滅云云，容有誤會
    而無可取。被告乙○○、甲○○雖又抗辯渠等有優先承買權
    云云，惟被告未能說明渠等得主張優先承買權之法律依據為
    何，且以原告取得系爭土地時為52年間，被告既未能證明渠
    等或其前手於斯時即為系爭土地地上權人，或有何其他有權
    占用系爭土地之權源，業如前述，則被告此部分抗辯，亦無
    理由。
十一、再按民法第148 條規定行使權利，不得以損害他人為主要
      目的，係指行使權利，專以損害他人為目的之情形而言，
      若當事人為自己之利益而行使權利，雖於他人之利益不無
      損害，然茍非以損害他人為主要目的，即不在該條所定範
      圍之內。最高法院45年台上字第105 號判例、69年度台上
      字第1079號判決意旨可資參照。本件原告為系爭土地之所
      有權人，其基於所有權人之地位主張被告為無權占用系爭
      土地而起訴請求被告除去侵害、返還土地，乃合法行使其
      所有權，難認其有專以侵害他人為目的之情形。佐以系爭
      土地面積為154 平方公尺，位於臺北市○○路與長春路交
      叉口，鄰近商業活動頻繁、交通便利，每平方公尺公告現
      值即達327,075 元，價值不菲，而被告乙○○、甲○○所
      有系爭建物占用系爭土地全部，且均為鐵皮及磚木造建物
      ，有原告提出土地登記謄本、現場照片在卷可參，並經本
      院赴現場勘驗明確，亦有本院勘驗筆錄暨複丈成果圖附卷
      可按，故如將系爭建物拆除，於被告或整體社會經濟利益
      侵害甚微，反可由原告收回作其他較現今使用狀況更有具
      體經濟效益之用途。故被告辯稱原告請求拆除系爭建物之
      請求違反民法第148 條規定，為權利之濫用云云，即無可
      取。
十二、繼按所有人對於無權占有或侵奪其所有物者，得請求返還
      之，民法第767 條前段定有明文。原告為系爭土地之所有
      人，被告乙○○所有119 之7 號、甲○○所有119 之8 號
      、119 之9 號房屋分別占用系爭土地如附圖所示之Ａ、Ｂ
      部分，及如附圖所示之Ｃ、Ｄ、Ｅ、Ｆ、Ｇ部分，被告丁○○、戊○○分別向被告乙○○承租119 之7 號房屋，及
      與被告甲○○在119 之9 號房屋中合夥經營四神湯攤位，
      已如上述，則被告丁○○、戊○○使用上開房屋乃出於與
      被告乙○○、甲○○間之法律關係，而為上開房屋之直接
      占有人，被告乙○○、甲○○則為間接占有人，又丁○○
      、戊○○2 人固僅占用上開房屋，惟房屋既占用系爭土地
      ，已如前述，原告自得併請求被告丁○○、戊○○遷出上
      開房屋，及請求被告乙○○、甲○○拆除地上物、返還無
      權占有物，從而，原告本於物上請求權，請求被告乙○○
      、丁○○自119 之7 號房屋遷出，被告甲○○、戊○○自
      119 之9 號房屋遷出，及請求被告甲○○自119 之8 號房
      屋遷出，併要求被告乙○○將系爭土地上如附圖所示Ａ、
      Ｂ部分之建物拆除，將土地返還原告，及被告甲○○將系
      爭土地上，如附圖所示Ｃ、Ｄ、Ｅ、Ｆ、Ｇ部分之建物全
      部拆除，將土地返還原告，自於法有據，應予准許。
十三、末按無法律上原因而受利益，致他人受損害者，應返還其
      利益，民法第179 條前段定有明文。而無權使用他人土地
      ，可能獲得相當於租金之利益亦為社會通常之觀念（最高
      法院61 年 台上字第1695號判例參照）。本件被告乙○○
      、甲○○所有系爭建物分別無權占有原告所有系爭土地如
      附圖所示編號Ａ、Ｂ部分及Ｃ、Ｄ、Ｅ、Ｆ、Ｇ部分，已
      如前述，則其獲有相當於租金之利益，並致原告受有損害
      ，應堪認定，被告乙○○、甲○○且不爭執渠等於90年7
      月以前即已占用系爭土地等情，故原告依不當得利之法律
      關係，請求被告乙○○、甲○○返還自90年7 月起迄返還
      系爭土地之日止，占用系爭土地之相當於租金之不當得利
      ，即非無據。又依土地法第105 條準用第97條之規定，租
      用基地建築房屋之租金，以不超過土地及其建築物申報總
      價額年息10％為限，而所謂年息10％為限，乃指土地租金
      之最高限額而言，並非必須依照申報地價年息10％計算，
      尚須斟酌土地位置、鄰近地區工商繁榮程度、使用人利用
      土地之經濟價值、所受利益，彼等關係及社會感情等情事
      以為決定。查被告乙○○所有之119 之7 號房屋占用系爭
      土地面積為36.99 平方公尺，被告甲○○之所有119 之8
      、119 之9 號房屋雖占用系爭土地如附圖所示Ｃ、Ｄ、Ｅ
      、Ｆ、Ｇ部分，然Ｃ、Ｄ、Ｅ、Ｆ部分與Ｇ部分互有重疊
      ，故被告甲○○所有建物占用系爭土地面積應僅113.12平
      方公尺，又系爭土地自89年7 月起之申報地價為每平方公
      尺125,734.4 元，自93年1 月起之申報地價則為111,720
      元，有原告提出系爭土地地價謄本在卷可稽（見本院卷第
      28頁），本院審酌系爭土地位於吉林路與長春路交叉路口
      ，對面即為吉林國小，距新生北路高架橋約200 公尺，距
      建國北路高架橋約700 公尺，步行至南京東路約15分鐘，
      地處繁榮之市中心，附近商家林立、交通便捷，及被告乙○○、甲○○所有系爭房屋為鐵皮造及木、磚造平房，現
      作為經營檳榔攤、機車行、小吃攤等商業使用等情，業據
      本院於96年2 月5 日赴現場勘驗明確，並有勘驗筆錄及原
      告提出現場圖、現場照片（見本院卷第84頁、第108 至
      116 頁）附卷可按，另斟酌目前社會經濟狀況，認原告請
      求以當期申報地價總值年息10％計算損害金，尚嫌過高，
      應以系爭土地總價額年息8 ％計算為適當，則原告得請求
      被告乙○○給付90年7 月至90年12月之損害金為186,036
      元（125,734 元36.99 ㎡8 ％2 ＝186,036 元），
      91及92年間損害金均為372,072 元（125,734 元36.99
      ㎡8 ％＝372,072 元），93及94年損害金均為330,602
      元（111,720 元36.99 ㎡8 ％＝330,602 元），95年
      1 月至10月之損害金為275,502 元（111,720 元36.99
      ㎡8 ％1012＝275,502 元），合計為1,866,886 元
      ，自95年11月起原告得請求被告乙○○給付之損害金每月
      應為27,550元（111,720 元36.99 ㎡8 ％12＝
      27,550元），而原告得請求被告甲○○給付90年7 月至12
      月損害金為568,921 元（125,734 元113.12㎡8 ％
      2 ＝568,921 元），91年及92年間之損害金為1,137, 843
      元（125,734 元113.12㎡8 ％＝1,137, 843元），93
      及94年損害金均為1,011,021 元（111,720 元113.12㎡
      8 ％＝1,011,021 元），至95年1 月至10月之損害金則
      為842,518 元（111,720 元113.12㎡8 ％1012＝
      842,518 元），合計為5,709,167 元，自95年11月起，被
      告甲○○應按月給付之損害金為84,252元（111,720 元
      113. 12 ㎡8 ％12＝84,252元），從而，原告請求
      被告乙○○、甲○○給付自90年7 月起至95年10月止之損
      害金金額各為18,666,886元、5,709,167 元，及均自起訴
      狀繕本送達被告翌日即其中被告乙○○部分自95年12月18
      日起，被告甲○○部分自95年12月6 日起，皆至清償日止
      ，按年息5 ％計算之利息，並自95年11月起至被告將建物
      拆除、土地返還原告之日止，被告乙○○、甲○○分別按
      月給付原告27,550元、84,252元，亦屬有據，應予准許。
      逾此部分請求則無依據，應予駁回。
十四、又民法第179 條所謂受利益致他人受損害，必須受利益與
      受損害之間，有因果關係存在，其間有無因果關係，則應
      視受利益之原因事實與受損害之原因事實是否同一事實為
      斷，如非同一事實，縱令兩事實之間有所牽連，亦無因果
      關係，自與民法第179 條不當得利之要件不合。查占用原
      告所有系爭土地之系爭建物分別為被告乙○○及甲○○所
      有，已如前述，則原告因不能使用土地而受利益者為被告
      乙○○及甲○○，雖被告戊○○與被告甲○○於119 之9
      號房屋內合夥經營四神湯攤位，但被告戊○○係因被告甲○○提供該建物予其經營小吃攤受利益，核與原告所受損
      害之間無直接因果關係而與上開不當得利之要件不符。故
      原告依不當得利之法律規定，請求被告戊○○與被告甲○○就原告因119 之9 號建物占用系爭土地可請求相當於租
      金之不當得利負不真正連帶給付責任云云，亦無理由，原
      告此部分請求亦應駁回。
十五、綜上所述，原告據上事實，依所有物返還請求權、不當得
      利之法律關係，請求如主文第1 至第7 項所示之內容，為
      有理由，應予准許，逾此部分請求，為無理由，應予駁回
      。又本件兩造均陳明願供擔保，聲請宣告假執行及免為假
      執行，就原告勝訴部分，核無不合，爰各酌定相當擔保金
      額准許之，至原告敗訴部分，其訴既經駁回，其假執行之
      聲請亦失所附麗，應併予駁回。
十六、本件事證已臻明確，兩造其餘主張陳述及所提之證據，經
      本院審酌後，認均不足以影響本判決之結果，均毋庸一一
      論述，附此敘明。
十七、結論：原告之訴為一部有理由、一部無理由，依民事訴訟
      法第79條但書、第85條第1 項前段、第390 條第2 項、第
      392 條，判決如主文。
中　　華　　民　　國　　96　　年　　6 　　月　　13　　日
                        臺灣臺北地方法院民事第三庭
                                法　官　管靜怡
以上正本係照原本作成。
如對本判決上訴，須於判決送達後20日內向本院提出上訴狀。
中　　華　　民　　國　　96　　年　　6 　　月　　13　　日
                       　　　　 書記官　趙郁涵
